【裁判字號】    96,易,6273
【裁判日期】    970411
【裁判案由】    妨害自由
【裁判全文】
臺灣臺中地方法院刑事判決  96年度易字第6273號
公  訴  人  臺灣臺中地方法院檢察署檢察官
被      告  甲○○
上列被告因妨害自由案件，經檢察官提起公訴（96年度偵字第
13305號），本院判決如下：
    主    文
甲○○以強暴使人行無義務之事及妨害人行使權利，處拘役貳拾
日，如易科罰金，以新臺幣壹仟元折算壹日，減為拘役拾日，如
易科罰金，以新臺幣壹仟元折算壹日。
    事    實
一、甲○○因擔憂丁○○將彭安定之女兒彭光莉藏匿於他處，遂
    於民國九十六年二月二十二日十七時五十分許，與無犯意聯
    絡之其妻乙○○共同駕駛車輛前往丁○○所居住，位於臺中
    縣大里市○○里○○路○段八百十六巷之「大觀園社區」，
    見丁○○於上揭社區之管理室外，甲○○乃希望丁○○上車
    陪同尋找其女兒彭光莉，竟基於以強暴使人行無義務之事及
    妨害人行使權利之犯意，以徒手方式，右手拉住丁○○右手
    ，左手拉住丁○○後頸部，使丁○○往停車方向移動而無法
    進入該社區，以此強暴方式，使丁○○行無義務之事，並妨
    害丁○○行使離去之權利得逞。丁○○嗣基於傷害他人之犯
    意，持事先備妥之伸縮鐵棍毆打甲○○之頭、腹部，致甲○○受有右頂部頭皮挫裂傷及右下腹壁挫擦傷（上揭丁○○所
    涉傷害部分，業經本院以九十六年度中簡字三六七五號判處
    拘役二十日，如易科罰金以新臺幣一千元折算一日），經大
    觀園社區保全員丙○○及乙○○勸架而結束爭吵，嗣經乙○○報警而查獲。
二、案經丁○○訴由臺中縣警察局霧峰分局報告臺灣臺中地方法
    院檢察署檢察官偵查起訴。
    理    由
壹、程序方面：
一、證人即被害人丁○○（下稱證人丁○○）、證人即大觀園社
    區保全員丙○○（下稱證人丙○○）於偵查中之證述，均無
    證據能力：
（一）按證人、鑑定人依法應具結而未具結者，其證言或鑑定意
      見，不得作為證據。刑事訴訟法第一百五十八條之三定有
      明文。又被害人乃被告以外之人，本質上屬於證人，其陳
      述被害經過，亦應依人證之法定偵查、審判程序具結，方
      得作為證據，最高法院九十三年臺上字第六五七八號判例
      意旨亦值參照。
（二）經查，本件證人丁○○、丙○○於九十六年八月六日於檢
      察官偵查時，曾經傳喚到庭作證，依卷內資料，該等證人
      並無不得令具結之情形，乃檢察官竟未令其具結，依上開
      說明，其所為證言，自無證據能力。
二、證人丁○○、丙○○於警詢中之證述，有證據能力：
（一）又按被告以外之人於檢察事務官、司法警察官或司法警察
      調查中所為之陳述，與審判中不符時，其先前之陳述具有
      較可信之特別情況，且為證明犯罪事實存否所必要者，得
      為證據；又被告以外之人於審判中有傳喚不到之情形，其
      於檢察事務官、司法警察官或司法警察調查中所為之陳述
      ，經證明具有可信之特別情況，且為證明犯罪事實之存否
      所必要者，得為證據，刑事訴訟法第一百五十九條之一第
      二項、第一百五十九條之二、第一百五十九條之三第三款
      分別定有明文。又被告以外之人於審判外之陳述，雖不符
      合同法第一百五十九條之一至第一百五十九條之四之規定
      ，但經當事人於審判程序同意作為證據，法院審酌該言詞
      陳述或書面陳述作成時之情況，認為適當者，亦得為證據
      。當事人、代理人或辯護人於法院調查證據時，知有第一
      百五十九條第一項不得為證據之情形，而未於言詞辯論終
      結前聲明異議者，視為有前項之同意，刑事訴訟法第一百
      五十九條之五亦有規定。其立法意旨在於傳聞證據未經當
      事人之反對詰問予以核實，原則上先予排除。惟若當事人
      已放棄反對詰問權，於審判程序中表明同意該等傳聞證據
      可作為證據；或於言詞辯論終結前未聲明異議，基於尊重
      當事人對傳聞證據之處分權，及證據資料愈豐富，愈有助
      於真實發見之理念，且強化言詞辯論主義，使訴訟程序得
      以順暢進行，上開傳聞證據亦均具有證據能力。（最高法
      院九十六年度臺上字第五三四○號判決意旨參照）。
（二）另證人丙○○於警詢中之陳述，係出於自由意思為之，且
      陳述之時點（九十六年二月二十二日）亦較接近於事實發
      生之時點，陳述之內容係其親自見聞之事，且觀之證人丙○○之警詢筆錄，係由員警以「當時發生經過情形為何？
      」後，由證人丙○○依其所見所聞，以時間先後連續自由
      陳述，員警並於筆錄末告知偽證之法律效果後，由證人丙○○表明知悉偽證法律效果並閱覽筆錄後簽名及按捺指印
      ，並無不法取證之情形，且於本院審理時予以提示並告以
      要旨，踐行調查程序，經檢察官及被告甲○○均表示「並
      無」意見，則檢察官及被告甲○○均已「知有」同法第一
      百五十九條第一項不得為證據之情形，而未於言詞辯論終
      結前聲明異議，依刑事訴訟法第一百五十九條之五第一項
      ，應認有證據能力。
（三）另證人丁○○於警詢中之陳述係出於自由意思為之，且陳
      述之時點（九十五年九月七日）亦較接近於事實發生之時
      點，陳述之內容係其親自見聞之事，且觀之筆錄製作，係
      由警員以「請詳述發生情形？」之問題，由證人丁○○依
      其親身見聞之經驗，以時間先後連續自由陳述，並於親閱
      筆錄後簽名及按捺指印，觀其警詢筆錄製作之外部情況，
      並無不法取證之情形，且於本院審理時予以提示並告以要
      旨，踐行調查程序，並經檢察官及被告甲○○均表示「並
      無」意見，則檢察官及被告甲○○已「知有」同法第一百
      五十九條第一項不得為證據之情形，而未於言詞辯論終結
      前聲明異議，認有證據能力。
貳、實體方面：
一、訊據被告甲○○固坦承有於上揭時、地，與證人丁○○拉扯
    ，並要求證人丁○○上車之事實，惟矢口否認有何妨害自由
    之犯行，辯稱：伊係擔心其女兒彭光莉之下落，且在到大觀
    園社區前，證人丁○○已在電話中答應要上車陪同尋找其女
    兒彭光莉，豈可言而無信云云。惟查：
（一）被告甲○○以徒手方式，右手拉住證人丁○○之右手，左
      手拉住證人丁○○之後頸部，使證人丁○○往停車方向移
      動而無法進入大觀園社區乙節，業據證人丁○○於警詢時
      證稱：「…當時被告甲○○要求到我家來看，是否有藏匿
      被告彭安定之女兒彭光莉，我也答應被告甲○○之要求，
      當時被告甲○○一來到管理室，就強行拉我上被告彭安定
      的車，我告訴被告甲○○有什麼事好好講，不要動手，我
      告訴被告甲○○我並沒有藏匿被告甲○○之女兒，但被告
      甲○○繼續強行拉我上車，當時管理室的警衛也在場勸和
      ，被告甲○○仍強行拉我上車…」等語（見臺中縣警察局
      霧峰分局霧警偵字第○九六○○○四六一五號卷，下稱警
      卷，第六至七頁），核與其於本院審理時結證稱：被告甲○○之配偶乙○○打電話給伊，說要過來找伊並看被告甲○○之女兒彭光莉是否在伊家，伊便在管理室外等被告甲○○…被告甲○○與配偶開一輛車停在路邊，被告甲○○
      下車並走過來…被告甲○○說要請伊上車，後來被告甲○○就用手強拉伊右手要往車上走…伊有問被告甲○○為何
      要上車？被告甲○○說上車就對了，伊跟被告甲○○說有
      什麼事情大家好好說，後來就起爭執。因為伊與被告甲○○之女兒彭光莉在一起，後來分手了。當天被告甲○○強
      行拉伊上車時，伊想要離開，但是沒有辦法離開，因伊覺
      得有事情在管理室談就好，根本不用上車…後來因發生爭
      執伊與被告甲○○打起來等語（見本院卷第十一、十二頁
      ）大致相符。復佐以證人丙○○於警詢時之證稱：「我是
      於九十六年二月二十二日十七時五十分許，在大觀園管理
      室車道口，目擊被告甲○○與證人丁○○發生衝突，被告
      甲○○與證人丁○○打架我就出去勸架，試圖把被告甲○○與證人丁○○拉開，但無法將二人分開…」等語（見警
      卷第十頁）及本院審理時結證稱：伊擔任保全，被告甲○○與證人丁○○本來在車道口爭執，因為車道口有人的話
      ，伊有職責加以趕離，伊出去的時候，看到被告甲○○與
      證人丁○○在車道口拉扯，伊看到被告甲○○在拉證人丁○○…當時有聽到證人丁○○說「不要拉我」，且有聽到
      被告甲○○說「跟我上車」等語（見本院卷第十五頁）。
      再佐以案發現場監視錄影器翻拍照片以觀（參臺灣臺中地
      方法院檢察署九十六年度核退字第一一五二號卷，下稱核
      退卷，第十二頁），本件係證人丁○○從馬路欲往大觀園
      社區前進時（照片一），由被告甲○○自後方以左手拉住
      證人丁○○之後頸部（照片二），並將證人丁○○往停車
      方向拉走後（照片三），於路旁被告甲○○與證人丁○○
      發生扭打（照片五、六、七），經旁人勸架後，被告甲○○仍以右手拉住證人丁○○之右手，阻止證人丁○○往大
      觀園社區前進（照片八）、再以右手拉住證人丁○○之右
      手，左手搭住證人丁○○後頸部（照片九、十一、十二）
      等情，足證上揭證人丁○○證述關於被告甲○○強行拉扯
      證人丁○○上車乙節，核與上揭翻拍照片所述相符，益徵
      證人丁○○上揭證述確值可信。
（二）被告甲○○雖以上揭等詞置辯，然查由卷附翻拍照片以觀
      ，被告甲○○係以右手緊拉證人丁○○之右手，左手緊拉
      證人丁○○之後頸部，使證人丁○○往停車方向移動而無
      法進入大觀園社區，顯然並非被告彭安定所說，僅係「請
      證人丁○○上車」。且衡之常情，若被告甲○○真有意與
      證人丁○○就是否藏匿被告甲○○之女兒乙節商談，大可
      循合法途徑，諸如請證人丁○○開門使被告甲○○上樓檢
      查，或至警察局報案以協尋其女兒彭光莉，並無須在路旁
      即施強暴方式以強制證人丁○○；又觀之上揭翻拍照片，
      亦可明顯看出證人丁○○確受被告甲○○之左右，亦徵證
      人丁○○確因被告甲○○之行為，而有妨害證人丁○○行
      使其離去之權利甚明。
（三）至上揭被告甲○○所辯因擔憂證人丁○○藏匿被告甲○○
      之女兒，及證人丁○○於電話中曾答應要上車陪同尋找女
      兒彭光莉乙節，充其量僅得作為被告甲○○之動機，縱然
      屬實，被告甲○○仍應採取其它合法途逕，而非逕行施加
      強暴，而強制證人丁○○行無義務之事，並妨害證人丁○○行使其離去之權利。
（四）綜上所述，本院綜合審酌被告甲○○之部分自白，與證人
      丙○○、丁○○於警詢之證述相符，並輔以卷附現場翻拍
      照片、被告甲○○及證人丁○○之動作以觀，認本件被告
      甲○○確以強暴方式，使證人丁○○行無義務之事，並進
      而妨害證人丁○○行使其離去之權利。是被告甲○○砌詞
      否認，無非推諉之虛詞，委不可採。本件事證明確，被告
      甲○○犯行洵堪認定。
二、經查本案被告甲○○至證人丁○○所居住之大觀園社區，並
    於社區外，以右手拉住證人丁○○之右手，左手拉住證人丁○○之後頸部之強暴方式，使證人丁○○往停車方向移動而
    無法進入大觀園社區，則被告甲○○所為，係犯刑法第三百
    零四條第一項之強制罪。又被告甲○○上揭犯行，係以一強
    制行為同時使證人丁○○行無義務之事及妨害證人丁○○行
    使其離去之權利，僅侵害一法益，併此敘明。爰審酌被告甲○○以強暴方式使證人丁○○行無義務之事及妨害證人丁○○行使其離去之權利，及於本案警詢及偵審期間均矢口否認
    犯罪之態度，犯後態度不佳，其手段亦有可議；然審酌被告
    甲○○之犯行所生危害甚微，且證人丁○○亦自承確實與被
    告甲○○之女兒彭光莉交往，另佐之證人乙○○亦證述被告
    甲○○已許久未見女兒返家，顯然被告甲○○之行為，係基
    於天下父母心對女兒下落不明之深切關心所致，其表達或有
    不當，但惡性究非重大；另觀之本件衝突過程，證人丁○○
    於警詢中坦承所攻擊被告甲○○之伸縮鐵棍係事先備妥（參
    警卷第七頁）乙節，並造成被告甲○○受有右頂部頭皮挫裂
    傷及右下腹壁挫擦傷之傷害，顯然被告甲○○所受傷害程度
    較重，併審酌證人丁○○傷害被告甲○○之上揭刑事案件所
    處之刑等一切情狀，量處如主文所示之刑，並諭知易科罰金
    之折算標準，以示懲儆。又本件被告犯罪之時間，係在九十
    六年四月二十四日以前，所犯符合中華民國九十六年罪犯減
    刑條例所定之減刑條件，應依該減刑條例第二條第一項第三
    款之規定，減其宣告刑二分之一，並依該條例第九條之規定
    ，諭知易科罰金之折算標準。
據上論斷，應依刑事訴訟法第二百九十九條第一項前段，刑法第
三百零四條第一項、第四十一條第一項前段，刑法施行法第一之
一條第一項、第二項前段，中華民國九十六年罪犯減刑條例第二
條第一項第三款、第七條、第九條，判決如主文。
本案經檢察官戊○○到庭執行職務。
中    華    民    國   97    年    4    月    11    日
                  刑事第十一庭  法  官  林慶郎
以上正本證明與原本無異。
如不服本判決，應於判決送達後10日內向本院提出上訴狀 (須附
繕本 )。
上訴書如未敘述理由，應於上訴期間屆滿後20日內補提理由書於
本院。
                                書記官  廖日晟
中    華    民    國    97    年    4     月    11    日
附錄本案論罪科刑法條：
中華民國刑法第304條（強制罪）
以強暴、脅迫使人行無義務之事或妨害人行使權利者，處3年以
下有期徒刑、拘役或3百元以下罰金。
前項之未遂犯罰之。


司法院資訊處製作；財團法人民間司法改革基金會備份。
